---
title: "Gráficos Research Note"
format: pdf
editor: visual
---

```{r, echo=FALSE, message=FALSE}
rm(list = ls())
library(haven)
library(dplyr)
library(tidyverse)
library(tidyr)
library(readxl)
library(writexl)
library(gridExtra)
library(grid)
library(ggnewscale)
library(patchwork)
library(scico)
library(ggridges)
options(scipen = 999)
```

## Expansión

#### Demanda:

```{r, echo=FALSE, message=FALSE}
setwd("C:/Users/cjara/OneDrive - Universidad Católica de Chile/Mercado drogas")
datos <- read_excel("C:/Users/cjara/OneDrive - Universidad Católica de Chile/Mercado drogas/BBDD_Mercado.xlsx", sheet="wide por droga")
datos1 <- read_excel("C:/Users/cjara/OneDrive - Universidad Católica de Chile/Mercado drogas/BBDD_Mercado.xlsx", sheet="gráficos")
```

```{r, fig.width=11, fig.height=6, echo=FALSE, message=FALSE, warning=FALSE}
datos_limpios <- datos %>%
  filter(Region == "Total") %>%
  select(Año, Cannabis = Marihuana, Cocaine = Cocaína, `Cocaine Pasta Base` = PastaBase) %>%
  full_join(
    datos1 %>% select(Año, Hallucinogens = `Alucinógenos`, Synthetics = `Drogas sintéticas`),
    by = "Año"
  )

# Armamos el data frame largo para graficar
datos_grafico <- datos_limpios %>%
  select(Año, Cannabis, Cocaine, `Cocaine Pasta Base`, Hallucinogens, Synthetics) %>%
  pivot_longer(cols = -Año, names_to = "Drug", values_to = "valor_real") %>%
  mutate(
    Año = as.numeric(Año),
    valor_grafico = ifelse(Drug == "Marijuana", valor_real, valor_real * 3)
  )

# Tema gráfico corregido
theme_grafico <- theme_minimal() +
  theme(
    plot.title = element_text(hjust = 0, color = "black", size = 12),
    plot.margin = margin(20, 15, 20, 15),
    panel.grid.minor = element_blank(),
    panel.grid.major.x = element_blank(),
    legend.position = "bottom",
    legend.box = "horizontal",
    legend.key.size = unit(0.8, "lines"),
    legend.key.width = unit(2, "cm"),
    legend.title = element_text(size = 10),
    legend.text = element_text(size = 9),
    axis.text.x = element_text(angle = 0),
    axis.title.y = element_text(margin = margin(r = 10)),
    axis.title.y.right = element_text(margin = margin(l = 10))
  )

# Gráfico final corregido
ggplot() +
  # Cannabis (eje izquierdo, sin multiplicar)
  geom_smooth(
    data = datos_grafico %>% filter(Drug == "Cannabis"),
    aes(x = Año, y = valor_real, group = Drug),
    method = "lm", se = FALSE, color = "gray", linetype = "dashed"
  ) +
  geom_line(
    data = datos_grafico %>% filter(Drug == "Cannabis"),
    aes(x = Año, y = valor_real, color = Drug), size = 1
  ) +
  geom_point(
    data = datos_grafico %>% filter(Drug == "Cannabis"),
    aes(x = Año, y = valor_real, color = Drug), size = 2
  ) +
  geom_text(
    data = datos_grafico %>% filter(Drug == "Cannabis"),
    aes(x = Año, y = valor_real, label = scales::percent(valor_real, accuracy = 0.1)),
    vjust = -0.8, size = 3, color = "black"
  ) +

  # Resto de drogas (eje derecho, multiplicadas x3)
  geom_smooth(
    data = datos_grafico %>% filter(Drug != "Cannabis"),
    aes(x = Año, y = valor_grafico, group = Drug),
    method = "lm", se = FALSE, color = "gray", linetype = "dashed"
  ) +
  geom_line(
    data = datos_grafico %>% filter(Drug != "Cannabis"),
    aes(x = Año, y = valor_grafico, color = Drug), size = 1
  ) +
  geom_point(
    data = datos_grafico %>% filter(Drug != "Cannabis"),
    aes(x = Año, y = valor_grafico, color = Drug), size = 2
  ) +
  geom_text(
    data = datos_grafico %>% filter(Drug != "Cannabis"),
    aes(x = Año, y = valor_grafico, label = scales::percent(valor_real, accuracy = 0.1)),
    vjust = -0.8, size = 3, color = "black"
  ) +

  # Escalas y estilos
  scale_color_manual(
    values = c(
      "Cannabis" = "darkseagreen3",
      "Cocaine" = "skyblue",
      "Cocaine Pasta Base" = "#FF9D9A",
      "Hallucinogens" = "gold",
      "Synthetics" = "orange"
    ),
    name = NULL
  ) +
  scale_y_continuous(
    name = NULL,
    labels = scales::label_percent(scale = 100, accuracy = 1),
    limits = c(0, 0.16),
    sec.axis = sec_axis(~./3, labels = scales::label_percent(scale = 100, accuracy = 1))
  ) +
  scale_x_continuous(breaks = seq(2002, 2022, 2)) +
  labs(
    title = "Past-year drug use prevalence",
    x = NULL
  ) +
  theme_grafico

```

#### Oferta:

```{r, echo=FALSE, message=FALSE}
setwd("C:/Users/cjara/OneDrive - Universidad Católica de Chile/Mercado drogas")
datos <- read_excel("C:/Users/cjara/OneDrive - Universidad Católica de Chile/Mercado drogas/BBDD_Mercado.xlsx", sheet="Incautaciones_Carabineros")
```

```{r, fig.width=11, fig.height=10, echo=FALSE, message=FALSE, warning=FALSE}
orden_regiones <- c(
  "Arica y Parinacota",
  "Tarapacá",
  "Antofagasta",
  "Atacama",
  "Coquimbo",
  "Valparaíso",
  "RM",
  "Lib. Bernardo O´Higgins",
  "Maule",
  "Ñuble",
  "Bio Bio",
  "Araucanía",
  "De los Ríos",
  "De los Lagos",
  "Aysén",
  "Magallanes",
  "Total general"
)

datos <- datos %>%
  mutate(Región = factor(Región, levels = orden_regiones))

colores_personalizados <- c(
  "skyblue",  # azul claro
  "steelblue2",  # azul intenso
  "#A6CEE3",  # azul pastel reforzado
  "#D0BBFF",  # violeta
  "#B07AA1",  # lila fuerte
  "#CAB2D6",  # lavanda intensa
  "palegreen3",  # verde lima
  "seagreen3",  # verde fuerte
  "mediumaquamarine",  # verde lima
  "goldenrod2",  # amarillo oscuro
  "#FFD92F",  # amarillo brillante
  "orange",  # naranja vibrante
  "#FDB462",  # durazno
  "#FF9D9A",  # rojo suave fuerte
  "#FFB5B8",  # rosado fuerte
  "#E377C2"
)

# Filtrar los datos para "Total general"
datos_total_general <- datos %>%
  filter(Región == "Total general")

factor_escala_droga <- max(datos$Porcentaje_Droga, na.rm = TRUE) / max(datos_total_general$Droga, na.rm = TRUE)

g1 <- ggplot() +
  # Gráfico de barras apiladas para porcentaje de drogas por región
  geom_bar(data = datos %>%
             filter(Región != "Total general"), 
           aes(x = as.factor(Año), y = Porcentaje_Droga, fill = Región), 
           stat = "identity") +
  
  # Línea de tendencia escalada para que sea visible junto a las barras
  geom_line(data = datos_total_general, 
            aes(x = as.factor(Año), y = Droga * factor_escala_droga), 
            color = "black", size = 0.6, group = 1) + 
  
  # Añadir puntos en la línea de tendencia
  geom_point(data = datos_total_general, 
             aes(x = as.factor(Año), y = Droga * factor_escala_droga), 
             color = "black", size = 1.3) +
  
  # Configurar los ejes
  scale_y_continuous(
    name = "Proportion",
    sec.axis = sec_axis(~./factor_escala_droga, name = "Kilograms", labels = scales::comma)
  ) +
  
  labs(
    x = NULL,
    y = NULL,
    fill = NULL,
    title = "Seizures of Processed Drugs by Carabineros"
  ) +
  
  scale_fill_manual(values = colores_personalizados) +
  scale_x_discrete(name = NULL) +
  theme_minimal() +
  theme(
    axis.text.x = element_text(angle = 45, hjust = 1),
    axis.title.y.left = element_text(color = "black"),
    axis.title.y.right = element_text(color = "black"),
    axis.text.y.right = element_text(color = "black"),
    legend.position = "bottom"
  )

# Asegúrate de que ambas columnas sean numéricas
datos$Porcentaje_Planta <- as.numeric(datos$Porcentaje_Planta)
datos_total_general$PlantaMarihuana <- as.numeric(datos_total_general$PlantaMarihuana)

factor_escala_planta <- max(datos$Porcentaje_Planta, na.rm = TRUE) / max(datos_total_general$PlantaMarihuana, na.rm = TRUE)


g2 <- ggplot() +
  # Gráfico de barras apiladas para porcentaje de drogas por región
  geom_bar(data = datos %>%
             filter(Región != "Total general"), 
           aes(x = as.factor(Año), y = Porcentaje_Planta, fill = Región), 
           stat = "identity") +
  
  # Línea de tendencia escalada para que sea visible junto a las barras
  geom_line(data = datos_total_general, 
            aes(x = as.factor(Año), y = PlantaMarihuana * factor_escala_planta), 
            color = "black", size = 0.6, group = 1) + 
  
  # Añadir puntos en la línea de tendencia
  geom_point(data = datos_total_general, 
             aes(x = as.factor(Año), y = PlantaMarihuana * factor_escala_planta), 
             color = "black", size = 1.3) +
  
  # Configurar los ejes
  scale_y_continuous(
    name = "Proportion",
    sec.axis = sec_axis(~./factor_escala_planta, name = "Units", labels = scales::comma)
  ) +
  
  labs(
    x = NULL,
    y = NULL,
    fill = NULL,
    title = "Seizure of Cannabis Plants by Carabineros"
  ) +
  
  scale_fill_manual(values = colores_personalizados) +
  scale_x_discrete(name = NULL) +
  theme_minimal() +
  theme(
    axis.text.x = element_text(angle = 45, hjust = 1),
    axis.title.y.left = element_text(color = "black"),
    axis.title.y.right = element_text(color = "black"),
    axis.text.y.right = element_text(color = "black"),
    legend.position = "bottom"
  )

g1 / g2 + plot_layout(guides = "collect") & theme(legend.position = "bottom")
```

Apéndice:

Tipo de marihuana que consume:

```{r, echo=FALSE, message=FALSE}
rm(list = ls())
setwd("C:/Users/cjara/OneDrive - Universidad Católica de Chile/Mercado drogas")
datos <- read_excel("C:/Users/cjara/OneDrive - Universidad Católica de Chile/Mercado drogas/BBDD_Mercado.xlsx", sheet="oferta wide")
```

```{r, fig.width=10, fig.height=6, echo=FALSE, message=FALSE, warning=FALSE}
datos <- datos %>%
  filter(Region == "Total", Año >= 2012)

# Gráfico
ggplot(datos, aes(x = Año)) +
  
  # Pressed Cannabis
  geom_line(aes(y = Prensada, color = "Pressed Cannabis"), size = 0.9) +
  geom_point(aes(y = Prensada, color = "Pressed Cannabis")) +
  geom_smooth(aes(y = Prensada), method = "lm", se = FALSE, linetype = "dashed", color = "gray60", size = 0.75) +
  geom_text(aes(y = Prensada, label = scales::percent(Prensada, accuracy = 1)), vjust = -0.5, size = 3) +
  
  # Green/Creepy Cannabis
  geom_line(aes(y = `No prensada`, color = "Green/Creepy Cannabis"), size = 0.9) +
  geom_point(aes(y = `No prensada`, color = "Green/Creepy Cannabis")) +
  geom_smooth(aes(y = `No prensada`), method = "lm", se = FALSE, linetype = "dashed", color = "gray60", size = 0.75) +
  geom_text(aes(y = `No prensada`, label = scales::percent(`No prensada`, accuracy = 1)), vjust = -0.5, size = 3) +
  
  # Configuración de colores y leyenda
  scale_color_manual(values = c("Pressed Cannabis" = "skyblue",
                                "Green/Creepy Cannabis" = "darkseagreen3")) +
  
  # Etiquetas y títulos
  labs(x = NULL, y = NULL, color = NULL, title = "Type of cannabis use in the past year") +
  
  # Escalas
  scale_y_continuous(labels = scales::label_percent(accuracy = 1),
                     limits = c(0, max(datos$Prensada, 
                                       datos$`No prensada`, na.rm = TRUE) * 1.2)) +
  scale_x_continuous(breaks = seq(2012, 2022, 2)) +
  
  # Tema
  theme_minimal() +
  theme(legend.position = "bottom",           
        legend.key.width = unit(2, "cm"),     
        legend.key.height = unit(0.4, "cm")) +
  guides(color = guide_legend(override.aes = list(linetype = 1, size = 1.2)))
```

Consumo de drogas sintéticas y cannabis por region:

Incautación externa e interna:

```{r, echo=FALSE, message=FALSE}
setwd("C:/Users/cjara/OneDrive - Universidad Católica de Chile/Mercado drogas")
datos <- read_excel("C:/Users/cjara/OneDrive - Universidad Católica de Chile/Mercado drogas/BBDD_Mercado.xlsx", sheet="Incautacion_Aduana_agregado")
datos2 <- read_excel("C:/Users/cjara/OneDrive - Universidad Católica de Chile/Mercado drogas/BBDD_Mercado.xlsx", sheet="Decomisos_SPD")
datos3 <- read_excel("C:/Users/cjara/OneDrive - Universidad Católica de Chile/Mercado drogas/BBDD_Mercado.xlsx", sheet="Incautaciones_Carabineros")
```

```{r, fig.width=11, fig.height=10, echo=FALSE, message=FALSE, warning=FALSE}
paleta_colores <- c(
  "Synthetic" = "gold",  # Sinteticas -> Synthetic
  "Cannabis" = "palegreen3",  # Marihuana -> Cannabis
  "Cocaine" = "steelblue2",   # Cocaina -> Cocaine
  "Cocaine Paste" = "skyblue",    # PastaBase -> Cocaine Paste
  "Opioids" = "mediumaquamarine",  # Opioides -> Opioids
  "Hallucinogens" = "goldenrod2"   # Alucinogenos -> Hallucinogens
)

# Cambiar los nombres de las categorías de drogas a su equivalente en inglés
datos$CategoriaDroga <- recode(datos$CategoriaDroga, 
                               "Sinteticas" = "Synthetic", 
                               "Marihuana" = "Cannabis", 
                               "Cocaina" = "Cocaine", 
                               "PastaBase" = "Cocaine Paste", 
                               "Opioides" = "Opioids", 
                               "Alucinogenos" = "Hallucinogens")

# Crear el gráfico con las traducciones
g1 <- ggplot(datos, aes(x = factor(Año), y = Porcentaje, fill = CategoriaDroga)) +
  geom_bar(stat = "identity") +  # Usar barras apiladas
  labs(
    title = "Drug Seizure by Customs",
    x = NULL,
    y = NULL,
    fill = NULL
  ) +
  theme_minimal() +  # Estilo más limpio
  theme(
    axis.text.x = element_text(angle = 45, hjust = 1)  # Rotar etiquetas del eje x
  ) +
  scale_y_continuous(labels = scales::percent_format(scale = 1)) +
  scale_fill_manual(values = paleta_colores)

# Reemplazar los sufijos y traducir las categorías de drogas
datos_nueva_long <- datos2 %>%
  select(Año, Cocaina_Pct, PastaBase_Pct, Marihuana_Pct, Extasis_Pct, Heroina_Pct) %>%
  pivot_longer(cols = -Año, 
               names_to = "CategoriaDroga", 
               values_to = "Porcentaje")
datos_nueva_long$CategoriaDroga <- gsub("_Pct", "", datos_nueva_long$CategoriaDroga)

# Traducir las categorías de drogas al inglés
datos_nueva_long$CategoriaDroga <- recode(datos_nueva_long$CategoriaDroga, 
                                           "Marihuana" = "Cannabis", 
                                           "Cocaina" = "Cocaine", 
                                           "PastaBase" = "Cocaine Paste", 
                                           "Extasis" = "Ecstasy", 
                                           "Heroina" = "Heroin")

# Crear el gráfico de barras apiladas con las traducciones
g2 <- ggplot(datos_nueva_long, aes(x = factor(Año), y = Porcentaje, fill = CategoriaDroga)) +
  geom_bar(stat = "identity") +
  labs(
    x = NULL,
    y = NULL,
    title = "Drug Seizures by SPD",
    fill = NULL
  ) +
  theme_minimal() +
  theme(axis.text.x = element_text(angle = 45, hjust = 1)) +
  scale_y_continuous(labels = scales::percent_format(scale = 1)) +
  scale_fill_manual(values = c("Cocaine" = "steelblue2", 
                               "Cocaine Paste" = "skyblue", 
                               "Cannabis" = "palegreen3", 
                               "Ecstasy" = "gold", 
                               "Heroin" = "mediumaquamarine"))  # Colores personalizados

datos3 <- datos3 %>%
  filter(Región == "Total general") %>%
  mutate(
    Cocaine = Cocaina / Droga,
    `Cocaine Paste` = PastaBase / Droga,
    Cannabis = Marihuana / Droga
  )

# Convertir a formato largo
datos3_long <- datos3 %>%
  select(Año, Cocaine, `Cocaine Paste`, Cannabis) %>%
  pivot_longer(cols = -Año,
               names_to = "DrogaTipo",
               values_to = "Porcentaje")

# Gráfico de barras apiladas
g3 <- ggplot(datos3_long, aes(x = factor(Año), y = Porcentaje, fill = DrogaTipo)) +
  geom_bar(stat = "identity") +
  labs(
    title = "Drug Seizures by Carabineros",
    x = NULL,
    y = NULL,
    fill = NULL
  ) +
  theme_minimal() +
  theme(axis.text.x = element_text(angle = 45, hjust = 1)) +
  scale_y_continuous(labels = scales::percent_format(accuracy = 1)) +
  scale_fill_manual(values = c(
    "Cocaine" = "steelblue2",
    "Cocaine Paste" = "skyblue",
    "Cannabis" = "palegreen3"
  ))


grid.arrange(g1, g2, g3, ncol = 1)
```

## Fragmentación

Ingresos a Gendarmería delitos de droga y complejidad criminal por comuna de domicilio y nacionalidad (diversificación de actores):

```{r, echo=FALSE, message=FALSE, warning=FALSE}
datos <- read_excel("C:/Users/cjara/OneDrive - Universidad Católica de Chile/Mercado drogas/BBDD_Mercado.xlsx", sheet = "Gendarmería2")
datos2 <- read_excel("C:/Users/cjara/OneDrive - Universidad Católica de Chile/Mercado drogas/BBDD_Mercado.xlsx", sheet = "Gendarmería2")
```

```{r, fig.width=10, fig.height=10, echo=FALSE, message=FALSE, warning=FALSE}
datos <- datos %>%
  filter(Region != "Total")

datos <- datos %>%
  group_by(Region, Año) %>%
  summarise(
    total_droga = sum(Droga, na.rm = TRUE),
    total_complejidad2 = sum(Complejidad2, na.rm = TRUE),
    .groups = "drop"
  ) %>%
  group_by(Año) %>%
  mutate(
    porcentaje_droga = (total_droga / sum(total_droga)),
    porcentaje_complejidad2 = (total_complejidad2 / sum(total_complejidad2))
  ) %>%
  ungroup() %>%
  arrange(Año)

linea_tendencia <- datos2 %>%
  filter(Region == "Total") %>%
  select(Año, Delito_droga, Delito_complejidad2) %>%
  mutate(
    Delito_droga = Delito_droga / 100,
    Delito_complejidad2 = Delito_complejidad2 / 100
  )

orden_regiones <- c(
  "Arica y Parinacota",
  "Tarapacá",
  "Antofagasta",
  "Atacama",
  "Coquimbo",
  "Valparaíso",
  "RM",
  "Lib. Bernardo O´Higgins",
  "Maule",
  "Ñuble",
  "Bio Bio",
  "Araucanía",
  "De los Ríos",
  "De los Lagos",
  "Aysén",
  "Magallanes",
  "Total general"
)

datos <- datos %>%
  mutate(Region = factor(Region, levels = orden_regiones))

colores_personalizados <- c(
  "skyblue",  # azul claro
  "steelblue2",  # azul intenso
  "#A6CEE3",  # azul pastel reforzado
  "#D0BBFF",  # violeta
  "#B07AA1",  # lila fuerte
  "#CAB2D6",  # lavanda intensa
  "palegreen3",  # verde lima
  "seagreen3",  # verde fuerte
  "mediumaquamarine",  # verde lima
  "goldenrod2",  # amarillo oscuro
  "#FFD92F",  # amarillo brillante
  "orange",  # naranja vibrante
  "#FDB462",  # durazno
  "#FF9D9A",  # rojo suave fuerte
  "#FFB5B8",  # rosado fuerte
  "#E377C2"
)

max_droga <- 0.23603695  # o usa max(linea_tendencia$delito_droga, na.rm = TRUE)

g1 <- ggplot() +
  geom_bar(data = datos, aes(x = factor(Año), y = porcentaje_droga, fill = Region), 
           stat = "identity") +
  geom_line(data = linea_tendencia, 
            aes(x = factor(Año), y = Delito_droga / max_droga, group = 1),
            color = "black", size = 0.6) +
  scale_y_continuous(
    name = "Proportion",
    sec.axis = sec_axis(~ . * max_droga, name = "Percentage drug offenses", labels = scales::percent_format(accuracy = 1))
  ) +
  labs(x = NULL, 
       fill = NULL,
       title = "Admission to Gendarmería for drug offenses by region") +
  theme_minimal() +
  scale_fill_manual(values = colores_personalizados) +
  theme(
    axis.text.x = element_text(angle = 45, hjust = 1),
    legend.position = "bottom",
    legend.box = "horizontal",
    legend.text = element_text(size = 8)
  )


max_complejidad2 <- 0.021215183  # o usa max(linea_tendencia$delito_complejidad2, na.rm = TRUE)

g2 <- ggplot() +
  geom_bar(data = datos, aes(x = factor(Año), y = porcentaje_complejidad2, fill = Region), 
           stat = "identity") +
  geom_line(data = linea_tendencia, 
            aes(x = factor(Año), y = Delito_complejidad2 / max_complejidad2, group = 1),
            color = "black", size = 0.6) +
  scale_y_continuous(
    name = "Proportion",
    sec.axis = sec_axis(~ . * max_complejidad2, name = "Percentage drug and firearms law offenses", labels = scales::percent_format(accuracy = 0.1))
  ) +
  labs(x = NULL, 
       fill = NULL,
       title = "Admission to Gendarmería for drug and firearms law offenses by region") +
  theme_minimal() +
  scale_fill_manual(values = colores_personalizados) +
  theme(
    axis.text.x = element_text(angle = 45, hjust = 1),
    legend.position = "bottom",
    legend.box = "horizontal",
    legend.text = element_text(size = 8)
  )

g1 / g2 + plot_layout(guides = "collect") & theme(legend.position = "bottom")
```

```{r, echo=FALSE, message=FALSE, warning=FALSE}
datos <- read_excel("C:/Users/cjara/OneDrive - Universidad Católica de Chile/Mercado drogas/BBDD_Mercado.xlsx", sheet = "Gendarmería_Nacionalidad")
datos2 <- read_excel("C:/Users/cjara/OneDrive - Universidad Católica de Chile/Mercado drogas/BBDD_Mercado.xlsx", sheet = "Gendarmería2")
```

```{r, fig.width=10, fig.height=10, echo=FALSE, message=FALSE, warning=FALSE}

# Define los colores específicos para las nacionalidades
colores_nacionalidades <- c(
  "ARGENTINA" = "skyblue",           # Azul para Argentina
  "BOLIVIANA" = "steelblue2",         # Morado para Bolivia
  "BRASILEÑA" = "#B07AA1",           # Rosado para Brasil
  "CHILENA" = "seagreen3",            # Verde para Chile
  "COLOMBIANA" = "mediumaquamarine",        # Amarillo para Colombia
  "ECUATORIANA" = "palegreen3",       # Naranjo para Ecuador
  "PARAGUAYA" = "orange",    # Azul para Paraguay
  "PERUANA" = "gold",        # Verde para Perú
  "URUGUAYA" = "#FFB5B8",           # Blanco para Uruguay
  "VENEZOLANA" = "#D0BBFF",         # Negro para Venezuela
  "default" = "gray"              # Gris para el resto de las nacionalidades
)

linea_tendencia <- datos2 %>%
  filter(Region == "Total") %>%
  select(Año, Delito_droga, Delito_complejidad2) %>%
  mutate(
    Delito_droga = Delito_droga / 100,
    Delito_complejidad2 = Delito_complejidad2 / 100
  )

g1 <- ggplot() +
  geom_bar(data = datos, aes(x = factor(Año), y = porcentaje_droga, fill = NACIONALIDAD), 
           stat = "identity") +
  geom_line(data = linea_tendencia, 
            aes(x = factor(Año), y = Delito_droga / max_droga, group = 1),
            color = "black", size = 0.6) +
  scale_y_continuous(
    name = "Proportion",
    sec.axis = sec_axis(~ . * max_droga, name = "Percentage drug offenses", labels = scales::percent_format(accuracy = 1))
  ) +
  labs(x = NULL, 
       fill = NULL,
       title = "Admission to Gendarmería for drug offenses by nacionality") +
  theme_minimal() +
  scale_fill_manual(values = colores_nacionalidades) +
  theme(
    axis.text.x = element_text(angle = 45, hjust = 1),
    legend.position = "bottom",
    legend.box = "horizontal",
    legend.text = element_text(size = 8)
  )


max_complejidad2 <- 0.021215183  # o usa max(linea_tendencia$delito_complejidad2, na.rm = TRUE)

g2 <- ggplot() +
  geom_bar(data = datos, aes(x = factor(Año), y = porcentaje_complejidad2, fill = NACIONALIDAD), 
           stat = "identity") +
  geom_line(data = linea_tendencia, 
            aes(x = factor(Año), y = Delito_complejidad2 / max_complejidad2, group = 1),
            color = "black", size = 0.6) +
  scale_y_continuous(
    name = "Proportion",
    sec.axis = sec_axis(~ . * max_complejidad2, name = "Percentage drug and firearms law offenses", labels = scales::percent_format(accuracy = 0.1))
  ) +
  labs(x = NULL, 
       fill = NULL,
       title = "Admission to Gendarmería for drug and firearms law offenses by nacionality") +
  theme_minimal() +
  scale_fill_manual(values = colores_nacionalidades) +
  theme(
    axis.text.x = element_text(angle = 45, hjust = 1),
    legend.position = "bottom",
    legend.box = "horizontal",
    legend.text = element_text(size = 8)
  )

g1 / g2 + plot_layout(guides = "collect") & theme(legend.position = "bottom")
```

Tráfico vs Microtráfico (diversificación de actores):

```{r, echo=FALSE, message=FALSE, warning=FALSE}
datos <- read_excel("C:/Users/cjara/OneDrive - Universidad Católica de Chile/Mercado drogas/BBDD_Mercado.xlsx", sheet = "CasosPoliciales_Drogas")
```

```{r, fig.width=10, fig.height=6, echo=FALSE, message=FALSE, warning=FALSE}

ggplot(datos, aes(x = Año)) +
  
  # Drug trafficking
  geom_line(aes(y = Prop_Trafico, color = "Drug trafficking"), size = 0.9) +
  geom_point(aes(y = Prop_Trafico, color = "Drug trafficking")) +
  geom_smooth(aes(y = Prop_Trafico), method = "lm", se = FALSE, linetype = "dashed", color = "gray60", size = 0.75) +
  geom_text(aes(y = Prop_Trafico, label = scales::percent(Prop_Trafico, accuracy = 0.1)), 
            vjust = -0.5, size = 3) +  # Solo porcentaje, sin significancia
  
  # Small-scale drug trafficking
  geom_line(aes(y = Prop_Microtrafico, color = "Small-scale drug trafficking"), size = 0.9) +
  geom_point(aes(y = Prop_Microtrafico, color = "Small-scale drug trafficking")) +
  geom_smooth(aes(y = Prop_Microtrafico), method = "lm", se = FALSE, linetype = "dashed", color = "gray60", size = 0.75) +
  geom_text(aes(y = Prop_Microtrafico, label = scales::percent(Prop_Microtrafico, accuracy = 0.1)), 
            vjust = -0.5, size = 3) +  # Solo porcentaje, sin significancia
  
  # Configuración de colores y leyenda
  scale_color_manual(values = c("Drug trafficking" = "gold",
                                "Small-scale drug trafficking" = "orange")) +
  
  # Etiquetas y escalas
  labs(x = NULL, y = NULL, color = NULL, title = "Drug offenses") +
  scale_y_continuous(labels = scales::label_percent(accuracy = 1), limits = c(0, 0.6)) + 
  scale_x_continuous(breaks = seq(2005, 2024, 2)) +
  
  # Tema
  theme_minimal() +
  theme(legend.position = "bottom",           
        legend.key.width = unit(2, "cm"),     
        legend.key.height = unit(0.4, "cm")) +
  guides(color = guide_legend(override.aes = list(linetype = 1, size = 1.2)))
```

Apéndice: Edad Ingreso a Gendarmería delitos de droga y complejidad criminal (Esto podria ser violencia en realidad)

```{r, echo=FALSE, message=FALSE, warning=FALSE}
datos <- read_excel("C:/Users/cjara/OneDrive - Universidad Católica de Chile/Mercado drogas/BBDD_Mercado.xlsx", sheet = "Gendarmería_Edad")
```

```{r, fig.width=10, fig.height=10, echo=FALSE, message=FALSE, warning=FALSE}
datos_filtrados <- datos %>% filter(!is.na(total_droga))

ggplot(datos_filtrados, aes(x = Edad, y = total_droga)) +
  geom_col(fill = "steelblue") +
  facet_wrap(~ Año) +
  labs(title = "Distribución de edad por año (casos de droga)",
       x = "Edad", y = "Total casos") +
  theme_minimal()
```

```{r, fig.width=10, fig.height=10, echo=FALSE, message=FALSE, warning=FALSE}
datos_filtrados <- datos %>% filter(!is.na(total_complejidad2))

ggplot(datos_filtrados, aes(x = Edad, y = total_complejidad2)) +
  geom_col(fill = "steelblue") +
  facet_wrap(~ Año) +
  labs(title = "Distribución de edad por año (casos de droga)",
       x = "Edad", y = "Total casos") +
  theme_minimal()
```

## Violencia

Delitos de Armas:

```{r, echo=FALSE, message=FALSE, warning=FALSE}
datos <- read_excel("C:/Users/cjara/OneDrive - Universidad Católica de Chile/Mercado drogas/BBDD_Mercado.xlsx", sheet = "CasosPoliciales_Armas")
```

```{r, fig.width=10, fig.height=6, echo=FALSE, message=FALSE, warning=FALSE}
datos_grafico <- datos %>%
  select(Año, Prop_Disparo_injustificado, Prop_Otras_infracciones_ley_de_armas, Prop_Porte_posesión_de_armas_explosivos, Prop_Porte_arma_cortante_punzante) %>%
  pivot_longer(cols = -Año, names_to = "Armas", values_to = "valor_real") %>%
  mutate(
    Año = as.numeric(Año),
    Armas = recode(
      Armas,
      "Prop_Disparo_injustificado" = "Unjustified firearm discharge",
      "Prop_Otras_infracciones_ley_de_armas" = "Other offenses",
      "Prop_Porte_posesión_de_armas_explosivos" = "Possession of firearms/explosives",
      "Prop_Porte_arma_cortante_punzante" = "Possession of sharp weapons"
    ),
    valor_grafico = valor_real
  )


# Tema gráfico corregido
theme_grafico <- theme_minimal() +
  theme(
    plot.title = element_text(hjust = 0, color = "black", size = 12),
    plot.margin = margin(20, 15, 20, 15),
    panel.grid.minor = element_blank(),
    panel.grid.major.x = element_blank(),
    legend.position = "bottom",
    legend.box = "horizontal",
    legend.key.size = unit(0.8, "lines"),
    legend.key.width = unit(2, "cm"),
    legend.title = element_text(size = 10),
    legend.text = element_text(size = 9),
    axis.text.x = element_text(angle = 0),
    axis.title.y = element_text(margin = margin(r = 10)),
    axis.title.y.right = element_text(margin = margin(l = 10))
  )

# Gráfico final corregido
ggplot(datos_grafico, aes(x = Año, y = valor_grafico, color = Armas, group = Armas)) +
  geom_smooth(method = "lm", se = FALSE, color = "gray", linetype = "dashed") +  # <- línea de tendencia
  geom_line(size = 1) +
  geom_point(size = 2) +
  scale_color_manual(
    values = c(
      "Unjustified firearm discharge" = "skyblue",
  "Other offenses" = "darkseagreen3",
  "Possession of firearms/explosives" = "gold",
  "Possession of sharp weapons" = "orange"
    ),
    name = NULL
  ) +
  scale_y_continuous(
  name = NULL,
  labels = scales::label_percent(scale = 100, accuracy = 1),
  limits = c(0, 0.75)
)+
  scale_x_continuous(breaks = seq(2005, 2024, 2)) +
  labs(
    title = "Offenses under the Firearms Law",
    x = NULL
  ) +
  theme_grafico +
  geom_text(
    aes(label = scales::percent(valor_real, accuracy = 0.1)),
    vjust = -0.8,
    size = 3,
    color = "black"
  )

```

Incautación Armas:

```{r, echo=FALSE, message=FALSE, warning=FALSE}
datos <- read_excel("C:/Users/cjara/OneDrive - Universidad Católica de Chile/Mercado drogas/BBDD_Mercado.xlsx", sheet = "Incautaciones Armas Sumadas")
```

```{r, fig.width=10, fig.height=6, echo=FALSE, message=FALSE, warning=FALSE}
colores_personalizados <- c(
  "Replica weapons" = "skyblue",
  "Parts, components, and accessories" = "steelblue2",
  "Ammunition" = "seagreen3",
  "Explosives" = "mediumaquamarine",
  "Self-defense items" = "#B07AA1",
  "Homemade weapons" = "#D0BBFF",
  "Firearms" = "orange",
  "Concealed disguised weapon" = "#FFD92F",
  "Blank-firing guns" = "#FF9D9A",
  "Air guns" = "#FFB5B8",
  "Converted firearm" = "mediumorchid",
  "Modified firearm" = "#A6CEE3"
)

datos_armas_long <- datos %>%
  pivot_longer(
    cols = c(
      `Replicas`, 
      `Partes-Piezas-Accesorios`, 
      Municion, 
      Explosivos,
      `Elementos de Autoproteccion`, 
      `Hechizas`, 
      `Arma de Fuego`,
      `Arma Fantasia`, 
      `Arma de Fogueo`, 
      `Arma de aire comprimido`,
      Adaptada,
      Modificada
    ),
    names_to = "Tipo_arma",
    values_to = "Cantidad"
  ) %>%
  mutate(
    porcentaje = Cantidad / Total,
    Tipo_arma_en = case_when(
      Tipo_arma == "Replicas" ~ "Replica weapons",
      Tipo_arma == "Partes-Piezas-Accesorios" ~ "Parts, components, and accessories",
      Tipo_arma == "Municion" ~ "Ammunition",
      Tipo_arma == "Explosivos" ~ "Explosives",
      Tipo_arma == "Elementos de Autoproteccion" ~ "Self-defense items",
      Tipo_arma == "Hechizas" ~ "Homemade weapons",
      Tipo_arma == "Arma de Fuego" ~ "Firearms",
      Tipo_arma == "Arma Fantasia" ~ "Concealed disguised weapon",
      Tipo_arma == "Arma de Fogueo" ~ "Blank-firing guns",
      Tipo_arma == "Arma de aire comprimido" ~ "Air guns",
      Tipo_arma == "Adaptada" ~ "Converted firearm",
      Tipo_arma == "Modificada" ~ "Modified firearm",
      TRUE ~ Tipo_arma  # por si queda algún valor inesperado
    )
  )

totales_g1 <- datos %>%
  group_by(año) %>%
  summarise(total_armas = unique(Total)) 

max_total_g1 <- max(totales_g1$total_armas, na.rm = TRUE)
totales_g1 <- totales_g1 %>%
  mutate(escalado = total_armas / max_total_g1)

ggplot(datos_armas_long, aes(x = factor(año), y = porcentaje, fill = Tipo_arma_en)) +
  geom_bar(stat = "identity") +
  geom_line(data = totales_g1, aes(x = factor(año), y = escalado, group = 1),
            color = "black", size = 0.6, linetype = "solid", inherit.aes = FALSE) +
  scale_y_continuous(
    name = NULL,
    sec.axis = sec_axis(~ . * max_total_g1, name = "Total units seized")
  ) +
  scale_fill_manual(values = colores_personalizados) +
  labs(title = "Firearm seizures by the PDI", x = NULL, fill = NULL) +
  theme_minimal() +
  theme(axis.text.x = element_text(angle = 45, hjust = 1),
        legend.position = "bottom")
```

Imputado desconocido:

Muertes y lesiones en cárcel:

```{r, echo=FALSE, message=FALSE, warning=FALSE}
datos <- read_excel("C:/Users/cjara/OneDrive - Universidad Católica de Chile/Mercado drogas/BBDD_Mercado.xlsx", sheet="Muertes_lesiones")
```

```{r, fig.width=11, fig.height=6, echo=FALSE, message=FALSE, warning=FALSE}

datos_grafico <- datos %>%
  filter(Region == "Total") %>%
  select(
    Año,
    `Death due to assaults` = p_muertes,
    `Injuries from physical assault` = p_agresion1,
    `Injuries from blunt object assault` = p_agresion2,
    `Injuries caused by assault with a sharp object` = p_agresion3,
    `Sexual assault` = p_agre_sexual
  ) %>%
  pivot_longer(cols = -Año, names_to = "Tipo", values_to = "valor_real") %>%
  mutate(
    eje = ifelse(Tipo %in% c("Death due to assaults", "Sexual assault"), "derecha", "izquierda"),
    valor_grafico = ifelse(eje == "derecha", valor_real * 10, valor_real)
  )

# Tema gráfico corregido
theme_grafico <- theme_minimal() +
  theme(
    plot.title = element_text(hjust = 0, color = "black", size = 12),
    plot.margin = margin(20, 15, 20, 15),
    panel.grid.minor = element_blank(),
    panel.grid.major.x = element_blank(),
    legend.position = "bottom",
    legend.box = "horizontal",
    legend.key.size = unit(0.8, "lines"),
    legend.key.width = unit(2, "cm"),
    legend.title = element_text(size = 10),
    legend.text = element_text(size = 9),
    axis.text.x = element_text(angle = 0),
    axis.title.y = element_text(margin = margin(r = 10)),
    axis.title.y.right = element_text(margin = margin(l = 10))
  )

ggplot() +
  # Lesiones (eje izquierdo, sin multiplicar)
  geom_smooth(
    data = datos_grafico %>% filter(eje == "izquierda"),
    aes(x = Año, y = valor_real, group = Tipo),
    method = "lm", se = FALSE, color = "gray", linetype = "dashed"
  ) +
  geom_line(
    data = datos_grafico %>% filter(eje == "izquierda"),
    aes(x = Año, y = valor_real, color = Tipo), size = 1
  ) +
  geom_point(
    data = datos_grafico %>% filter(eje == "izquierda"),
    aes(x = Año, y = valor_real, color = Tipo), size = 2
  ) +
  geom_text(
    data = datos_grafico %>% filter(eje == "izquierda"),
    aes(x = Año, y = valor_real, label = scales::percent(valor_real, accuracy = 0.1)),
    vjust = -0.8, size = 3, color = "black"
  ) +

  # Muertes y agresiones sexuales (eje derecho, multiplicadas por 10)
  geom_smooth(
    data = datos_grafico %>% filter(eje == "derecha"),
    aes(x = Año, y = valor_grafico, group = Tipo),
    method = "lm", se = FALSE, color = "gray", linetype = "dashed"
  ) +
  geom_line(
    data = datos_grafico %>% filter(eje == "derecha"),
    aes(x = Año, y = valor_grafico, color = Tipo), size = 1
  ) +
  geom_point(
    data = datos_grafico %>% filter(eje == "derecha"),
    aes(x = Año, y = valor_grafico, color = Tipo), size = 2
  ) +
  geom_text(
    data = datos_grafico %>% filter(eje == "derecha"),
    aes(x = Año, y = valor_grafico, label = scales::percent(valor_real, accuracy = 0.01)),
    vjust = -0.8, size = 3, color = "black"
  ) +

  # Estética y escalas
  scale_color_manual(
    values = c(
      "Injuries from physical assault" = "skyblue",
      "Injuries from blunt object assault" = "gold",
      "Injuries caused by assault with a sharp object" = "orange",
      "Death due to assaults" = "darkseagreen3",
      "Sexual assault" = "mediumorchid"
    ),
    name = NULL
  ) +
  scale_y_continuous(
    name = NULL,
    labels = scales::label_percent(scale = 100, accuracy = 1),
    limits = c(0, 0.05),
    sec.axis = sec_axis(~./10, name = NULL, labels = scales::label_percent(scale = 100, accuracy = 0.01))
  ) +
  scale_x_continuous(breaks = seq(min(datos_grafico$Año), max(datos_grafico$Año), 2)) +
  labs(
    title = "Injuries, deaths, and sexual assaults in prisons",
    x = NULL
  ) +
   theme_grafico +
  # Esta es la parte clave:
  guides(
    color = guide_legend(
      nrow = 3,               # Fuerza 3 filas en la leyenda
      byrow = TRUE,           # Organiza por filas
      override.aes = list(
        size = 2,             # Aumenta tamaño de símbolos para mejor visibilidad
        linetype = 1          # Asegura línea continua en leyenda
      )
    )
  )
```
